【裁判字號】    98,交聲,787
【裁判日期】    980527
【裁判案由】    違反道路交通管理處罰條例聲明異議
【裁判全文】
臺灣臺北地方法院交通事件裁定         98年度交聲字第787號
原處分機關  臺北市政府警察局
受處分人    甲○○
上列受處分人因違反道路交通管理處罰條例案件，對於臺北市政
府警察局於民國98年2月23日所為之處分（原處分案號：北市警
交裁計字第9802230816號），聲明異議，本院裁定如下：
    主  文
原處分撤銷。
    理  由
一、原處分意旨略以：異議人即受處分人甲○○領有臺北市政府
    警察局核發之計程車駕駛人執業登記證（證號A001326號）
    ，因未依規定期限辦理執業登記證年度查驗，並逾期達6個
    月以上，經原處分機關依道路交通管理處罰條例第36條第3
    項、第4項規定，於98年2月23日廢止受處分人之執業登記，
    並自97年11月21日起1年內不得申辦執業登記云云，異議人
    對該違規之裁決有所不服而於期限內提起異議。
二、本件之爭點為：主管機關依道路交通管理處罰條例第36條第
    3項後段規定「廢止」計程車駕駛人執業登記時，是否以「
    已先依同條項前段規定裁處罰鍰」為必要。
三、經查：按人民工作權、生存權應予保障，憲法第15條定有明
    文，受處分人身為營業小客車駕駛人，而其執業登記證乃為
    其職業駕駛計程車之形式要件，若有權機關為撤銷此等執業
    登記，係足以改變或剝奪受處分人之執業身分、地位，自應
    踐行正當之法律程序，並以侵害最小之方式先行為之，方合
    乎比例原則，始合致憲法上所保障工作權之本旨；例如先以
    通知或予罰鍰之告誡或警告性處分，如受處分人未予遵循，
    始為後續之註銷其執業登記之重大處置，若未有通知或罰緩
    之先行前置處分，而逕予註銷其執業登記，造成受處分人之
    突襲，與憲法第8條所保障之正當法律程序有違。本於上揭
    法理，道路交通管理處罰條例第36條第3項規定：「計程車
    駕駛人，不依規定期限，辦理執業登記事項之異動申報，或
    參加年度查驗者，處1200元罰鍰；逾期6個月以上仍不辦理
    者，註銷其執業登記。」；與97年8月28日修正之警察機關
    辦理計程車駕駛人執業登記管理事項作業要點第十五、廢止
    執業登記作業：「(一)計程車駕駛人有下列情事之一者，由發
    證警察局辦理廢止執業登記：1.不依規定期限，辦理執業登
    記事項之異動申報，或未參加年度查驗，經處罰鍰且逾期六
    個月以上仍不辦理者…」，即均係本此意旨所為之法令規定
    。從而解釋上，計程車駕駛人如不依規定期限辦理年度查驗
    ，主管機關應先行告發罰鍰，如告發罰鍰後受處分人仍未參
    加年度查驗，且已逾6個月以上仍不辦理者，始得註銷其執
    業登記，交通部95年12月22日交路字第0950060166號函亦同
    此意旨。此外臺灣高等法院亦已作成98年度交抗字第697號
    、97年度交抗字第1464號、第1128號、第1953號、95年度交
    抗字第691號等裁定，亦均本斯旨可資參照（附臺灣高等法
    院98年4月份刑事庭庭長法律問題研討會決議意旨參照）。
    綜上所述，原處分機關對受處分人所為逕行註銷執業登記之
    裁決，既未先經依法科處罰鍰，即逕予註銷執業登記，於法
    不合，本件聲明異議為有理由，自應撤銷原處分，由原處分
    機關另為妥適之處理。
四、據上論結，應依道路交通案件處理辦法第20條，裁定如主文
    。
中    華    民    國    98    年    5     月    27    日
                  交通法庭法  官  楊台清
以上正本證明與原本無異。
如不服本裁定，應於裁定送達後5日內向本院提出抗告狀。
                          書記官  劉子豪
中    華    民    國    98    年    5     月    27    日


司法院資訊處製作；財團法人民間司法改革基金會備份。
